ACORDAO-COMPLETO-2426444

ACÓRDÃO 1062/2021 ATA 15/2021 - PLENÁRIO

VISTOS, relatados e discutidos estes autos de monitoramento da determinação proferida pelo item 9.8 do Acórdão 2659/2019-TCU-Plenário, no âmbito do TC Processo 014.129/2017-5, ao apreciar a auditoria realizada na Secretaria de Estado da Saúde de Sergipe (SES-SE) e na Secretaria Municipal de Saúde (SMS) de Aracaju - SE sobre a aplicação de recursos do setor de oncologia na aludida unidade da federação e, especialmente, nos dois centros de saúde especializados (Hospital de Urgências de Sergipe Governador João Alves Filho - Huse e Fundação de Beneficência Hospital de Cirurgia - FBHC) ;
ACORDAM os Ministros do Tribunal de Contas da União, reunidos em Sessão do Plenário, ante as razões expostas pelo Relator, em:
9.1. aplicar em desfavor de Valberto de Oliveira Lima a multa prevista no art. 58, IV e § 1º, da Lei n.º 8.443, de 1992, sob o valor de R$ 10.000,00 (dez mil reais) , fixando-lhe o prazo de 15 (quinze) dias, contados da notificação, para que comprove, perante o Tribunal, nos termos do art. 214, III, "a", do RITCU, o recolhimento da dívida ao Tesouro Nacional, na forma da legislação em vigor;
9.2. autorizar, caso requerido, nos termos do art. 26 da Lei n.º 8.443, de 1992, e do art. 217 do RITCU, o parcelamento da dívida fixada por este Acórdão em até 36 (trinta e seis) parcelas mensais e sucessivas, com a atualização monetária e os correspondentes acréscimos legais, esclarecendo ao responsável que a falta de pagamento de qualquer parcela importará no vencimento antecipado do saldo devedor, nos termos do art. 217, § 2º, do RITCU, sem prejuízo das demais medidas legais;
9.3. autorizar, desde logo, a cobrança judicial da dívida fixada por este Acórdão, nos termos do art. 28, II, da Lei n.º 8.443, de 1992, diante do não atendimento à notificação; devendo a unidade técnica autuar, para tanto, o eventual processo apartado específico, por cópia integral deste processo, para o subsequente processamento da aludida cobrança judicial, sem prejuízo, assim, do concomitante prosseguimento do presente feito;
9.4. assinalar o não cumprimento da determinação prolatada pelo item 9.8 do Acórdão 2659/2019-TCU-Plenário e, desse modo, reiterar a determinação ali proferida, fixando o novo e improrrogável prazo de 60 (sessenta) dias, contados da notificação, para que o atual Secretário de Estado da Saúde de Sergipe (SES-SE) promova o efetivo cumprimento da aludida determinação prolatada pelo item 9.8 do Acórdão 2659/2019-TCU-Plenário, sem prejuízo de alertar que o não atendimento à referida determinação poderá configurar o reiterado descumprimento da decisão do TCU e, assim, resultar na consequente aplicação da multa prevista no art. 58, IV, VII e § 1º, da Lei n.º 8.443, de 1992, e no art. 268 do RITCU; e
9.5. enviar a cópia do presente Acórdão, com o Relatório e a Proposta de Deliberação, a Valberto de Oliveira Lima, para ciência, além do referido envio ao atual Secretário de Estado da Saúde de Sergipe (SES-SE) , para ciência e efetivo cumprimento à determinação ora reiterada pelo item 9.4 deste Acórdão.

Monitoramento de determinação constante de acórdão referente à auditoria realizada sobre a aplicação de recursos do setor de oncologia no Estado de Sergipe, em especial nos dois centros de saúde especializados (Hospital de Urgências de Sergipe Governador João Alves Filho - Huse e Fundação de Beneficência Hospital de Cirurgia -  FBHC).

Secretaria de Estado da Saúde de Sergipe (SES-SE).

3. Responsável: Valberto de Oliveira Lima (CPF XXX.544.475-XX).

13.1. Ministros presentes: Ana Arraes (Presidente), Walton Alencar Rodrigues, Benjamin Zymler, Augusto Nardes, Aroldo Cedraz, Raimundo Carreiro, Vital do Rêgo e Jorge Oliveira.
13.2. Ministro-Substituto convocado: Augusto Sherman Cavalcanti.
13.3. Ministros-Substitutos presentes: Marcos Bemquerer Costa, André Luís de Carvalho (Relator) e Weder de Oliveira.

ACORDAO-COMPLETO-2494064

Acórdão 1870/2021 - Plenário

ANDRÉ DE CARVALHO

Trata-se de monitoramento da determinação proferida pelo item 9.8 do Acórdão 2659/2019-TCU-Plenário, no âmbito do TC Processo 014.129/2017-5, ao apreciar a auditoria realizada na Secretaria de Estado da Saúde de Sergipe (SES-SE) e na Secretaria Municipal de Saúde (SMS) de Aracaju - SE sobre a aplicação de recursos do setor de oncologia na aludida unidade da federação e, especialmente, nos dois centros de saúde especializados (Hospital de Urgências de Sergipe Governador João Alves Filho - Huse e Fundação de Beneficência Hospital de Cirurgia - FBHC) .
2. 	Após a análise final do feito, a Auditora Federal Valéria Galgariny de Magalhães Melo lançou o seu parecer conclusivo à Peça 13, com a anuência, por delegação de competência, da Especialista Sênior da SecexSaúde (Peça 14) , nos seguintes termos:
	" (...) HISTÓRICO
3.	Por meio do Acórdão 2659/2019-TCU-Plenário, além de outras medidas, determinou-se aos gestores da Secretaria de Estado da Saúde de Sergipe (SES-SE) que encaminhassem ao TCU, no prazo de sessenta dias, a contar da ciência dessa deliberação, as informações e a documentação comprobatória sobre as providências adotadas para as irregularidades arguidas pelo Ofício 715/2018-TCU/Secex-SE, entregue em 5/9/2018 (peças 9 e 10) , sob pena de aplicação da multa prevista no art. 58, IV e VII, da Lei 8.443, de 1992, diante da adicional necessidade de esclarecimento das seguintes falhas (item 9.8 do referido acordão) :
	a) possíveis pagamentos indevidos realizados ao Complexo Hospitalar Manoel André Ltda. (Chama) com os recursos federais, no bojo do Contrato 3/2016, sem a contraprestação dos serviços, em face de a quantidade de sessões de radioterapia efetivamente realizada ter sido inferior ao total pago por pacientes;
	b) ausência de documentos comprobatórios para os dispêndios e os relatórios de fiscalização nos processos de pagamentos com os recursos federais em favor do Complexo Hospitalar Manoel André Ltda. - Contrato 3/2016; e
	c) ausência de relatórios de fiscalização nos processos de pagamentos inerentes aos Contratos 3/2016 e 30/2016 firmados com o Complexo Hospitalar Manoel André Ltda.
4.	A Secretaria de Estado da Saúde de Sergipe foi notificada da decisão pelo ofício à peça 11, entregue em 21/11/2019 (peça 12) , mas os representantes do órgão não se manifestaram aos autos. 
	EXAME TÉCNICO
	Situação que levou à proposição da deliberação 
5.	Pelo Acórdão 7454/2018-TCU-Segunda Câmara (peça 4) , proferido no processo referente à auditoria que deu origem ao presente monitoramento, entre diversas outras medidas, foi determinada a oitiva da SES/SE em face de irregularidades na execução dos contratos firmados entre aquela secretaria de saúde e o Complexo Hospitalar Manoel André Ltda. (Chama) , que tinham por objeto a prestação de serviços/procedimentos radioterápicos fora do estado.
6.	Em relação a essa contratação, na referida auditoria, constatou-se a realização de pagamentos sem a contraprestação dos serviços, sem a comprovação das despesas e sem relatórios de fiscalização. Em relação à parcela dos recursos federais, foi então proposta a oitiva da SES/SE.
7.	No entanto, apesar de devidamente notificada, a SES/SE não se manifestou acerca das ocorrências (peças 9 e 10) .
8.	Diante disso, pelo item 9.8 do Acórdão 2659/2019-TCU-Plenário, encaminhou-se a determinação ora em exame.
	Análise
9.	Conforme mencionado anteriormente, apesar de a SES/SE ter sido notificada da decisão (peças 11 e 12) , os seus representantes permaneceram silentes quanto à apresentação das informações solicitadas, incorrendo em descumprimento de determinação do Tribunal, contida no item 9.8 do Acórdão 2659/2019-TCU-Plenário.
10.	Salienta-se que a própria determinação alertou os gestores da SES/SE acerca da possibilidade de aplicação da multa prevista no art. 58, incisos IV e VII, da Lei 8.443/1992, caso não fossem adotadas providências para as irregularidades que deram ensejo à deliberação. Além disso, no item 2 das informações complementares ao ofício de notificação do Acórdão 2659/2019-TCU-Plenário (peça 11) , constou expressamente que o não cumprimento de determinação poderia ensejar a aplicação da multa prevista no art. 58, § 1º, da Lei 8.443/1992, a qual prescinde de realização de prévia audiência, nos termos do art. 268, § 3º, do Regimento Interno do TCU.
11.	Destarte, vez que o caso se caracteriza descumprimento de determinação do TCU sem motivo justificado, sugere-se aplicar ao gestor responsável a multa prevista no art. 58, § 1º, da Lei 8.443/1992.
12.	A referida multa deve ser aplicada ao Sr. Valberto de Oliveira Lima (CPF XXX.544.475-XX) , Secretário de Estado da Saúde de Sergipe, que esteve à frente da SES/SE no período de 11/6/2018 a 5/5/2020 (peça 8) , tendo tido, portanto, tempo suficiente para adotar providências necessárias para cumprir a determinação em tela. 
13.	Por fim, vez que a totalidade do possível débito em face das irregularidades que deram ensejo à determinação é inferior ao patamar mínimo exigido pelo art. 6º, inciso I, da Instrução Normativa TCU 71/2012 (alterada pela IN-TCU 76/2016) para a instauração de TCEs de R$ 100 mil; e haja vista que a competência primária para fiscalização dos recursos é do Ministério da Saúde, sugere-se enviar a esse órgão cópia da decisão que vier a ser proferida para conhecimento e para providências sob sua alçada. 
	CONCLUSÃO
14. 	Instada a cumprir o item 9.8 do Acórdão 2659/2019-TCU-Plenário, a Secretaria de Estado da Saúde de Sergipe (SES/SE) não se manifestou nos autos. E, visto que no ofício de notificação dessa determinação constou expressamente a possibilidade de aplicação de multa no caso de descumprimento, a qual prescinde de audiência prévia, propõe-se a aplicar ao Sr. Valberto de Oliveira Lima (CPF XXX.544.475-XX) , Secretário de Estado da Saúde de Sergipe, no período de 11/6/2018 a 5/5/2020, a multa prevista no art. 58, §1º, da Lei 8.443/1992, conforme matriz de responsabilização inserta no anexo I a esta instrução.
PROPOSTA DE ENCAMINHAMENTO
15.	Ante o exposto, submetem-se os autos à consideração superior, propondo:
15.1.	considerar não cumprida a determinação encaminhada pelo item 9.8 do Acórdão 2659/2019-TCU-Plenário; 
15.2.	aplicar ao Sr. Valberto de Oliveira Lima (CPF XXX.544.475-XX) a multa prevista no art. 58, § 1º, a Lei 8.443/1992, fixando-lhe o prazo de quinze dias, a contar da respectiva notificação, para que comprove, perante o Tribunal (art. 214, inciso III, alínea "a", do Regimento Interno/TCU) , o recolhimento da dívida ao Tesouro Nacional, atualizada monetariamente desde a data do acórdão até a data do efetivo recolhimento, se for paga após o vencimento, na forma da legislação em vigor;
15.3.	caso solicitado, autorizar o pagamento da dívida em até 36 parcelas mensais e consecutivas, nos termos do art. 26 da Lei 8.443/1992 c/c art. 217 do Regimento Interno deste Tribunal, fixando-se o vencimento da primeira parcela em quinze dias, a contar do recebimento da notificação, e o das demais a cada trinta dias, devendo incidir sobre cada parcela, atualizada monetariamente, os juros de mora devidos, na forma prevista na legislação em vigor;
15.4.	alertar ao responsável de que a falta de comprovação do recolhimento de qualquer parcela importará o vencimento antecipado do saldo devedor, nos termos do § 2º do art. 217 do Regimento Interno deste Tribunal;
15.5.	autorizar, desde logo, nos termos do art. 28, inciso II, da Lei 8.443/1992, a cobrança judicial da dívida, caso não atendidas as notificações; e
15.6.	encaminhar cópia da decisão que vier a ser proferida à Secretaria Executiva do Ministério da Saúde para conhecimento das irregularidades que deram ensejo à determinação do item 9.8 do Acórdão 2659/2019-TCU-Plenário e para providências sob sua alçada; e
15.7.	arquivar os presentes autos, com fulcro no art. 169, inciso III, do Regimento Interno do TCU, após a adoção das providências nelas determinadas e a efetivação das competentes comunicações."
É o Relatório.

não há.

Não atuou.

MONITORAMENTO. AUDITORIA. ACÓRDÃO 2.659/2019-TCU-PLENÁRIO. DESCUMPRIMENTO DA DETERMINAÇÃO DO TCU. MULTA. REITERAÇÃO DA DETERMINAÇÃO NÃO CUMPRIDA. PROSSEGUIMENTO DO MONITORAMENTO.

MONITORAMENTO (MON)

Secretaria de Controle Externo da Saúde (SecexSaude).

Trata-se de monitoramento da determinação proferida pelo item 9.8 do Acórdão 2659/2019-TCU-Plenário, no âmbito do TC Processo 014.129/2017-5, ao apreciar a auditoria realizada na Secretaria de Estado da Saúde de Sergipe (SES-SE) e na Secretaria Municipal de Saúde (SMS) de Aracaju - SE sobre a aplicação de recursos do setor de oncologia na aludida unidade da federação e, especialmente, nos dois centros de saúde especializados (Hospital de Urgências de Sergipe Governador João Alves Filho - Huse e Fundação de Beneficência Hospital de Cirurgia - FBHC) .
2.	Como visto, o Plenário do TCU teria prolatado o aludido item 9.8 do Acórdão 2.659/2019 nos seguintes termos:
" (...) 9.8. determinar que, no prazo de 60 (sessenta) dias contados da ciência desta deliberação, os gestores da Secretaria de Estado da Saúde de Sergipe (SES-SE) encaminhem ao TCU as informações e a documentação comprobatória sobre as providências adotadas para as irregularidades arguidas pelo Ofício nº 715/2018-TCU/Secex-SE, em 5/9/2018, sob pena de aplicação da multa prevista no art. 58, IV e VII, da Lei nº 8.443, de 1992, diante da adicional necessidade de esclarecimento das seguintes falhas: 
	9.8.1. possíveis pagamentos indevidos realizados ao Complexo Hospitalar Manoel André Ltda. (Chama) com os recursos federais, no bojo do Contrato 3/2016, sem a contraprestação dos serviços, em face de a quantidade de sessões de radioterapia efetivamente realizada ter sido inferior ao total pago por pacientes, de acordo com os processos inerentes às seguintes notas fiscais:
	(a) Nota Fiscal 4134:
	Paciente
	Sessões pagas
	Sessões realizadas
	Valor pago (A) 
	Valor devido (B) 
	Diferença (A-B) 

	A.M.C.M
	14
	13
	1.960,00
	1.820,00
	140,00

	A.C.S
	18
	17
	2.520,00
	2.380,00
	140,00

	A.C
	18
	17
	2.520,00
	2.380,00
	140,00

	A.N.S
	19
	17
	2.660,00
	2.380,00
	280,00

	A.S.S
	19
	16
	2.660,00
	2.240,00
	420,00

	A.T.S
	19
	17
	2.660,00
	2.380,00
	280,00

	B.O.S
	14
	13
	1.960,00
	1.820,00
	140,00

	C.H.O
	18
	16
	2.520,00
	2.240,00
	280,00

	G.M.S
	19
	17
	2.660,00
	2.380,00
	280,00

	J.A.S
	19
	17
	2.660,00
	2.380,00
	280,00

	J.E.S
	19
	17
	2.660,00
	2.380,00
	280,00

	J.J.G
	19
	17
	2.660,00
	2.380,00
	280,00

	J.AC.
	19
	17
	2.660,00
	2.380,00
	280,00

	J.A.B
	18
	15
	2.520,00
	2.100,00
	420,00

	J.O
	18
	17
	2.660,00
	2.380,00
	280,00

	J.F.S
	19
	15
	2.520,00
	2.100,00
	420,00

	J.N.J
	18
	16
	2.520,00
	2.240,00
	280,00

	J.S.O
	19
	17
	2.660,00
	2.380,00
	280,00

	J.S.S
	18
	17
	2.520,00
	2.380,00
	140,00

	J.S.L
	19
	17
	2.660,00
	2.380,00
	280,00

	J.T.A
	19
	17
	2.660,00
	2.380,00
	280,00

	J.A.S
	18
	16
	2.520,00
	2.240,00
	280,00

	J.S.G
	19
	16
	2.660,00
	2.240,00
	420,00

	L.C.O
	19
	17
	2.660,00
	2.380,00
	280,00

	M.J.S
	15
	14
	2.100,00
	1.960,00
	140,00

	M.G.S
	15
	14
	2.100,00
	1.960,00
	140,00

	M.N.M
	18
	16
	2.520,00
	2.240,00
	280,00

	R.B.J
	19
	16
	2.660,00
	2.240,00
	420,00

	R.A.O
	19
	16
	2.660,00
	2.240,00
	420,00

	V.S.
	19
	17
	2.660,00
	2.380,00
	280,00

	TOTAL
	8.260,00

	(b) Nota Fiscal 4389:
			
	Paciente
	Sessões pagas
	Sessões realizadas
	Valor pago (A) 
	Valor devido (B) 
	Diferença (A-B) 

	A.M.S
	25
	17
	3.500,00
	2.380,00
	1.120,00

	A.M.V
	27
	21
	3.780,00
	2.940,00
	840,00

	EI.S.O
	25
	20
	3.500,00
	2.800,00
	700,00

	G.A.C
	23
	21
	3.220,00
	2.940,00
	280,00

	J.V.G
	25
	21
	3.500,00
	2.940,00
	560,00

	L.R.S
	25
	21
	3.500,00
	2.940,00
	560,00

	M.V.S
	25
	20
	3.500,00
	2.800,00
	700,00

	M.L.M
	16
	10
	2.240,00
	1.400,00
	840,00

	M.I.S
	25
	20
	3.500,00
	2.800,00
	700,00

	M.L.S
	25
	21
	3.500,00
	2.940,00
	560,00

	M.M.S
	25
	21
	3.500,00
	2.940,00
	560,00

	M.S
	23
	21
	3.220,00
	2.940,00
	280,00

	M.So.S
	27
	21
	3.780,00
	2.940,00
	840,00

	M.Si..S.
	25
	20
	3.500,00
	2.800,00
	700,00

	V.B
	23
	22
	3.220,00
	3.080,00
	140,00

	TOTAL
	9.380,00

	(c) Nota Fiscal 4391:
	
	Paciente
	Sessões pagas
	Sessões realizadas
	Valor pago (A) 
	Valor devido (B) 
	Diferença (A-B) 

	G.C.L
	14
	7
	1.960,00
	980,00
	980,00

	J.A.L
	17
	16
	2.380,00
	2.240,00
	140,00

	J.C 
	17
	15
	2.380,00
	2.100,00
	280,00

	J.S.M
	15
	13
	2.100,00
	1.820,00
	280,00

	N.B.S
	17
	16
	2.380,00
	2.240,00
	140,00

	TOTAL
	1.820,00

	(d) Nota Fiscal 4520:	
	
	Paciente
	Sessões pagas
	Sessões realizadas
	Valor pago (A) 
	Valor devido (B) 
	Diferença (A-B) 

	G.A.S
	20
	17
	2.800,00
	2.320,00
	420,00

	J.A.F
	22
	20
	3.080,00
	2.800,00
	280,00

	J.B.S
	22
	21
	3.080,00
	2.940,00
	140,00

	TOTAL
	840,00

	(e) Nota Fiscal 4682:
	
	Paciente
	Sessões pagas
	Sessões realizadas
	Valor pago (A) 
	Valor devido (B) 
	Diferença (A-B) 

	A.J.G
	19
	17
	2.660,00
	2.380,00
	280,00

	J.B.A
	19
	17
	2.660,00
	2.380,00
	280,00

	L.J.D
	19
	17
	2.660,00
	2.380,00
	280,00

	TOTAL
	840,00

	(f) Nota Fiscal 4685:
	
	Paciente
	Sessões pagas
	Sessões realizadas
	Valor pago (A) 
	Valor devido (B) 
	Diferença (A-B) 

	D.B.A
	30
	21
	4.200,00
	2.940,00
	1.260,00

	J.J.A
	30
	19
	4.200,00
	2.660,00
	1.540,00

	R.C.S.G
	30
	2
	4.200,00
	280,00
	3.920,00

	M.P.S
	15
	7
	2.100,00
	980,00
	1.120,00

	TOTAL
	7.840,00

	9.8.2. ausência de documentos comprobatórios para os dispêndios e os relatórios de fiscalização nos processos de pagamentos com os recursos federais em favor do Complexo Hospitalar Manoel André Ltda. - Contrato 3/2016 em face das seguintes notas fiscais:
	
	Mês
	Nota Fiscal
	Valor (R$) 

	2/2016
	4094
	16.000,00

	4/2016
	4287
	10.780,00

	4/2016
	4285
	1.950,00

	5/2016
	4387
	2.940,00

	6/2016
	4522
	1.950,00

	6/2016
	4524
	2.860,00

	8/2016
	4680
	520,00

	TOTAL
	37.000,00

	9.8.3. ausência de relatórios de fiscalização nos processos de pagamentos inerentes aos Contratos 3/2016 e 30/2016 firmados com o Complexo Hospitalar Manoel André Ltda.; (...) "
3.	A SecexSaúde assinalou, contudo, que não teria sido cumprida a determinação proferida pelo item 9.8 do Acórdão 2659/2019-TCU-Plenário, já que, até o momento, não teria sido apresentada qualquer manifestação da SES-SE sobre o efetivo cumprimento da aludida determinação, apesar do recebimento da notificação sobre o Acórdão 2659/2019-TCU-Plenário em 21/11/2019 (Peças 11 e 12) .  
4.	Por conseguinte, após a análise do presente feito, a unidade técnica sugeriu a aplicação da consequente multa em desfavor de Valberto de Oliveira Lima, diante da sua responsabilidade pelo injustificado desatendimento à determinação do Tribunal, sem prejuízo da fixação do novo e improrrogável prazo para o pleno atendimento da aludida determinação.
5.	O TCU pode incorporar o parecer da unidade técnica a estas razões de decidir.
6.	Bem se vê que seria adequada a proposta para a fixação do novo prazo para o efetivo cumprimento da aludida determinação, até porque, após o transcurso superior a 1 (um) ano, o TCU já teria concedido o tempo necessário e suficiente para a efetiva conclusão das medidas proferidas pelo referido acórdão.
7.	Seria adequada, enfim, a aplicação da suscitada multa prevista no art. 58, IV e § 1º, da Lei n.º 8.443, de 1992, em desfavor de Valberto de Oliveira Lima diante do injustificado descumprimento à aludida determinação; ressaltando, nesse ponto, que a aplicação de multa pelo não atendimento da referida deliberação do TCU, no prazo fixado, prescindiria da prévia audiência do responsável, até porque a respectiva comunicação processual de diligência pelo Ofício n.º 1.298/2019-TCU/SecexSaúde, de 8/11/2019 (Peça 11) , teria informado o aludido gestor-responsável sobre a possibilidade de imediata aplicação da aludida multa legal, nos termos do art. 268, § 3º, do RITCU
8.	O TCU deve aplicar, portanto, a referida multa legal em desfavor do aludido responsável, sem prejuízo de fixar o novo e improrrogável prazo para o pleno cumprimento da suscitada determinação.
Ante o exposto, pugno pela prolação do Acórdão ora submetido a este Colegiado
TCU, Sala das Sessões, em 5 de maio de 2021.
Ministro-Substituto ANDRÉ LUÍS DE CARVALHO 
Relator